【裁判字號】    88,訴,1344
【裁判日期】    891011
【裁判案由】    違反期貨交易法等
【裁判全文】
臺灣臺南地方法院刑事判決                        八十八年度訴字第一三四四號
    公  訴  人  臺灣台南地方法院檢察署檢察官
    被      告  甲○○
                乙○
    右二人共同
    選任辯護人  李孟哲
                郭淑慧
右列被告因違反期貨交易法等案件，經檢察官提起公訴（八十八年度偵字第一一一六
三號）及移送併辦（八十九年度偵字第六七七四號），本院判決如左：
    主      文
甲○○共同未經許可，擅自經營期貨顧問事業及其他期貨服務事業，處有期徒刑捌月
，併科罰金新台幣伍拾萬元，罰金如易服勞役，以罰金總額與陸個月之日數比例折算
。
乙○共同未經許可，擅自經營期貨顧問事業及其他期貨服務事業，處有期徒刑陸月。
    事      實
一、甲○○、乙○均明知從事期貨交易之槓桿保證金契約交易商業務、期貨顧問事業
    須經主管機關之許可，以及公司不得經營登記範圍以外之業務，竟共同基於犯意
    聯絡及行為分擔，由甲○○於民國（下同）八十七年五月十四日，在台南市○○
    ○路○段七十七號八樓設立華順國際有限公司（以下簡稱華順公司），華順公司
    登記所營事業為企業經營管理顧問業、投資顧問業、資訊軟體服務業、電子資訊
    供應服務業，並不包括期貨交易之槓桿保證金契約交易商業務、期貨顧問事業等
    業務。甲○○、乙○竟共同未經許可，擅自經營期貨交易之槓桿保證金契約交易
    商業務、期貨顧問事業，由甲○○聘請乙○擔任華順公司之顧問，並負責實際業
    務，並在報紙登廣告徵兼職文書人員，由乙○負責面試後，由公司之講師對新進
    人員施予外匯買賣之操作、分析等訓練，並提供與華順公司合作之澳門海達發展
    有限公司（以下簡稱海達公司）海外客戶買賣外匯之資料教導新進人員計算盈虧
    ，藉機吸收成為海達公司之客戶，由華順公司提供海達公司之買賣合約書供客戶
    簽約，並由華順公司提供海達公司設於澳門之上海匯豐銀行澳門分行指定帳號供
    客戶匯入開戶保證金美金一萬元，完成開戶手續後即可進行外匯保證金之交易，
    其交易商品為歐元（八十八年一月前為德國馬克）、英鎊、瑞士法郎、日幣等四
    種，其下單買賣保證金為每口美金一千元，隔夜為每口美金二千元，交易係以口
    為單位，客戶欲下單買賣時可透過華順公司以專線電話下單至澳門海達公司，或
    在家中自行打電話下單至澳門海達公司，每買賣一口海達公司則向客戶收取手續
    費美金八十元，而澳門海達公司則每日將當日成交情形依個別客戶製作日結表傳
    真予華順公司，客戶看表後則知盈虧，華順公司則向海達公司抽取每口交易佣金
    美金三十元，華順公司並提供金融資訊報價、場地、設備及相關外匯資訊，供客
    戶自行下單交單交易。僱用講師為不特定人講授操盤分析並為交易業務等工作，
    收取顧問費，違反公司不得經營登記範圍以外之業務之規定。嗣於八十八年八月
    六日，為台南市調查站依法搜索查獲，並於華順公司扣得客戶編號對照表、追繳
    保證金通知書、文書名冊、客戶員工資料冊、合約書、客戶買賣記錄表、對帳單
    、限價單、匯出匯款申請書、授權書、客戶操盤紀錄等物。惟甲○○、乙○並未
    因此而停止營業，仍繼續以華順公司名義擅自經營期貨交易之槓桿保證金契約交
    易商業務、期貨顧問事業，迄於八十九年七月底始行結束華順公司之營業。
二、案經台南市調查站移送台灣台南地方法院檢察署檢察官偵查起訴及移送併案審理
    。
    理      由
一、訊據被告甲○○、乙○固坦認有擔任華順公司之負責人、顧問，且華順公司有於
    右揭時、地提供設備及相關外匯資訊供客戶自行下單操作與海達公司為外幣保證
    金交易業務等情不諱，惟均矢口否認有何違反期貨交易法之犯行，被告甲○○辯
    稱：伊僅係偶而至公司視導，並未實質深入參與公司業務內容，且伊認為其所提
    供之資訊內容，應屬華順公司核准營業之「投資顧問、電子資訊供應服務」項目
    範圍，而且法律規定不清，致其無從了解前開行為是否屬於期貨交易法應經特別
    許可之業務，因此伊並無違法故意云云；被告乙○則辯稱：伊係香港人，不諳台
    灣現行法律，且伊僅係受雇華順公司擔任專業顧問，並未參與該公司之實際經營
    ，自無從認識華順公司營業登記內容。又伊曾於八十五年間於台北萬財發財務管
    理顧問有限公司（下簡稱萬財發公司）擔任海外顧問，工作形態與本案相同，雖
    曾經台灣台北地方法院檢察署認伊涉嫌違反公司法、管理外匯條例等案件而提起
    公訴，惟事後業經台灣台北地方法院諭知無罪，故伊主觀上更肯認其工作內容並
    無違法之虞云云。經查：
    （一）被告甲○○、乙○分別為華順公司之負責人、顧問，華順公司先在報紙上
          刊登廣告應徵兼職文書人員，由被告乙○負責面試，再由公司之講師對新
          進人員施予外匯買賣之操作、分析等訓練，並提供海達公司海外客戶買賣
          外匯之資料教導新進人員計算盈虧，強力鼓吹其等成為海達公司之客戶，
          如有意願者即由華順公司提供海達公司之外匯保證金交易合約書供客戶簽
          約（即從華順公司員工身分轉變為海達公司之客戶），並由華順公司提供
          海達公司設於澳門之上海匯豐銀行澳門分行指定帳號供客戶匯入保證金，
          以及讓客戶利用該公司設備了解外匯資訊並下單給海達公司以進行外匯保
          證金之交易。其中每口買賣，海達公司向客戶收取手續費美金八十元，華
          順公司則再向海達公司抽取每口交易佣金美金三十元，而華順公司每月下
          單交易數量約為二百口至三百口之間。再者，華順公司雖於八十八年八月
          六日遭台南市調查站搜索並查扣事實欄所示物品，但華順公司並未停業，
          仍持續經營同一內容之業務，迄於八十九年七月底始結束營業等事實，業
          據被告甲○○、乙○於調查局、檢察官偵訊及本院審理時供認不諱，核與
          證人杜雅惠、張嘉玲、梁瑞棟、許麗蘭、王娟莉等人之證述情節大致相符
          ，並有華順公司變更登記事項卡、營利事業證、公司執照等文件及如事實
          欄所示之扣押物品附卷或扣案可證，足見被告此部分自白與事實相符，自
          堪可認定。
    （二）又查，「外幣保證金交易契約」即期貨交易法第三條第一項第四款所指之
          「槓桿保證金契約」，蓋因按「本法所稱期貨交易，指依國內外期貨交易
          所或其他期貨市場之規則或實務，從事衍生自商品、貨幣、有價證券、利
          率、指數或其他利益之下列契約之交易．．．．四、槓桿保證金契約：指
          當事人約定，一方支付價金一定成數之款項或取得他方授與之一定信用額
          度，雙方於未來特定期間內，依約定方方式結算差價或交付約定物之契約
          」，期貨交易法第三條第一項第四款定有明文。而所謂「外匯保證金交易
          」係指一方於客戶與其簽約並繳付外幣保證金後，得隨時應客戶之請求，
          於保證金之數倍範圍內以自己之名義為客戶之計算，在外匯市場從事不同
          幣別間之即期或遠期買賣交易，此項交易不須實際交割，一般都在當日或
          到期前以反方向交易軋平而僅結算買賣差價；實務上客戶與銀行間所簽訂
          外匯保證金契約，均約定客戶得將契約延續至下一銀行營業日，且若契約
          自一銀行營業日延續至下一銀行營業日，則客戶由於契約延續之差價所獲
          致之損益，經銀行確定後，即存入客戶外幣保證金帳戶或自其中扣除，換
          言之，外匯保證金契約雖然得於當日平倉，惟客戶簽訂外匯保證金契約時
          ，並不知何時會平倉（履行日不確定），得視匯率之變動而決定其平倉日
          ，是該等契約實際上並無到期日，具有約定於未來時間履行契約之性質；
          此種契約具有以保證金交易、未來期間履約特性、每日結算損益之期貨交
          易特有之結算制度，並於店頭市場交易，符合期貨交易法期貨交易契約之
          槓桿保證金契約之要件，財政部證券暨期貨管理委員會八十九年五月十八
          日（八七）臺財證（七）第三○七五八號函亦同此見解，故合先敘明。
    （三）依前所述「外幣保證金交易」契約之真正當事人為指示買賣外幣之客戶及
          受指示、以自己名義、在國際市場買賣外幣之經紀商。然而經紀商須開發
          客源，故須委任第三人為其仲介潛在之客戶與其簽約，因此有所謂之「外
          幣保証金交易」之仲介業務，從事該等仲介業務之人，乃係受經紀商之委
          任，為經紀商之利益，介紹客戶與經紀商簽約，從事「外幣保證金交易」
          。而客戶一旦簽約從事外幣之買賣後，經紀商應依客戶之指示買賣外幣，
          但客戶本身可能沒有管道獲得國際外匯市場上外幣之漲跌訊息，需要有人
          提供相關訊息，做為買賣外幣之參考，此即屬「外幣保證金交易」之顧問
          業務。又在客戶專業知識不足，無法從「外幣保證金交易」中獲利時，會
          產生專業經理人代其買賣外幣而取利之需要，因此又產生了「外幣保證金
          交易」之經理業務，由專業經理人來代客戶操作外幣之買賣。該等從事經
          理業務之人，乃係受客戶之委任，為客戶之利益，代客戶買賣外幣。因為
          期貨交易法已將「外幣保證金交易」納入期貨交易法第三條第一項第四款
          所定槓桿保證金交易之一種。雖然「外幣保證金交易」本身同時也屬於期
          貨交易法第三條第二項所定：是一種「非在期貨交易所進行、基於外匯等
          政策考量、經中央銀行於掌理事項範圍內公告、得不適用期貨交易法規定
          」的期貨交易方式，且主管機關為中央銀行，但其周邊性之服務事業仍歸
          證券暨期貨管理委員會管理，且證券暨期貨管理委員會迄今仍未開放「外
          幣保證金交易」之仲介、顧問及經理事業，違反前開規定而營業者，即屬
          違反期貨交易法第八十二條所定期貨服務事業須經主管機關許可並發給證
          照後方得營業之規定，而應依同法第一百十二條第五款之規定論罪。雖被
          告於本院審理中均反覆強調其公司並未直接向客戶收取費用，且未曾代客
          戶操盤買賣等語（見本院八十九年三月二十四日、八月三十日訊問筆錄）
          ，然自華順公司所查扣如事實欄所示之物品中，卻有為數不少授權書、追
          繳保證金通知書、客戶操盤記錄等文件（被告乙○於偵訊時曾供稱：授權
          書上之被委託人並非公司員工，只是有些客戶有錢無閒就委託別人代為操
          作等語（見八八偵第一一一六三號偵查卷第十四頁背面），然受託操作之
          人既非公司或公司員工，該受託人又何須將授權書留置於公司之內統一保
          管？），是以姑不論其等所述之真實性為何，亦在在顯見渠等刻意規避前
          揭外幣保證金交易之經理業務範疇，並意欲於華順公司將客戶引介給澳門
          之海達公司後，即切斷該公司與客戶之間之關連性，彷彿伊公司僅係代海
          達公司傳達訊息之媒介，以便於將買賣責任均推向位於海外之海達公司單
          獨包攬。然被告縱未代客戶下單操作，至多僅係說明華順公司尚未從事外
          幣保證金交易之經理事業，惟被告既提供海達公司之客戶以獲取國際外匯
          市場上外幣漲跌訊息，供作其等買賣外幣之參考，自無足卸免其有從事期
          貨顧問及服務事業之行為。又揆諸前揭說明，被告從事此等事業行為，應
          須經主管機關許可並發給許可證照，但華順公司向經濟部申請核准登記之
          營業項目僅有企業經營管理顧問業、投資顧問業、資訊軟體服務業、電子
          資訊供應服務業等，並不包含前揭期貨顧問事業或其他期貨服務業等情，
          亦有經濟部中部辦公室函覆之華順公司變更登記事項卡在卷可稽，則被告
          自不得從事此等業務。惟被告等人顯然知悉如何規避期貨經理事業，則其
          對於期貨服務業務是否應經許可，自是甚為了然，又焉能另以其所登記之
          顧問業務可以過度包含至期貨顧問業務一詞予以塘塞卸責？是被告甲○○
          辯稱其認為華順公司前揭業務內容可以概括含蓋在該公司所登記之「投資
          顧問、電子資訊供應服務」項目內云云，要屬飾卸之詞，洵無足取。
    （四）再查，被告乙○曾於八十五年間受雇於萬財發公司擔任該公司之海外顧問
          ，負責教導該公司職員及客戶如何看日本財經部會發表財經新聞及看圖表
          等外匯買賣業務之工作。惟因萬財發公司登記營業項目不包含外匯買賣業
          務，但卻雇用被告乙○等人以招攬客戶並代其或教導其操作外匯買賣，遂
          經台灣台北地方法院檢察署檢察官將該公司負責人、行政經理等一併提起
          公訴，惟經台灣台北地方法院審理結果，僅認定該公司負責人張小宏及行
          政經理王夢禎確有違反公司法第十五條第一項之規定，並應依同條第三項
          予以處罰，至被告乙○等人，則認其等僅係在該公司負責招來顧客、訓練
          員工之基層工作人員，並非對公司經營有何影響力之決策階層，又未曾參
          與公司登記活動，則其對公司所登記之營業範圍即無從了解，雖其不認識
          公司登記之營業內容誠有過失，然公司法既不處罰過失行為，自無從科其
          罪責，故對被告乙○等人諭知無罪等情，業經本院向台灣台北地方法院函
          查屬實，並有該院八十六年度易字第五七三六號刑事判決書乙份在卷供參
          ，則由前揭判決內容已可得悉，萬財發公司所從事者，應屬違法之業務內
          容，而為萬財發公司執行部分業務內容之被告乙○，只是因不具備違法性
          之故意，遂判決無罪。依此，被告乙○既有此等受偵查審問之經歷，則其
          對所從事之業務，亦即對我國政府對外匯買賣之管理即難認毫無所悉，並
          足以填充其對此等業務內容之違法性認識。乃被告乙○於前開案件業經檢
          察官提起公訴，且尚在台灣台北地方法院審理期間（於八十八年十二月十
          五日審結），竟又投入從事相類似業務之華順公司服務，並且更進一步擔
          負起華順公司實際業務之推行（包括面試新進人員、員工訓練並負責解盤
          等工作），則其雖名之為「顧問」，但已不僅止於「顧問」之工作內容，
          是其違法性之認識顯難與前案比附援引。惟其仍持續援用前案之辯解以圖
          脫免本案之罪責，自無足採信。
    （五）末查，華順公司係於八十八年八月六日晚上七時五十六分許經法務部台南
          市調查站依法執行搜索，查扣如事實欄所示之相關物品，隨後又於同年月
          九日約談被告二人到案，並告知渠等違反期貨交易法之情節，嗣後即於八
          十八年九月八日將全案移由台灣台南地方法院檢察署檢察官偵辦，並經檢
          察官於八十八年十一月五日偵查終結，以被告二人共同涉嫌違反公司法第
          十五條第三項、期貨交易法第一百十二條第五款之規定而向本院提起公訴
          等情，業經本院核閱上開偵查卷宗全卷明確（八十八年度偵字第一一一六
          三號），則被告既經檢、警分別訊問並告知其涉嫌之罪名，隨後又經檢察
          官提起公訴，姑不論法院最後判決確定結果為何，被告二人對華順公司所
          從事之業務至遲於公訴人起訴之際，亦顯可知悉其違法性。乃被告二人俱
          無意終止其違法行為，甚且以同一業務內容持續經營並刊登徵人廣告，以
          繼續吸引新進人員成為海達公司之客戶而為其外幣保證金之交易等事實，
          亦經證人王娟莉證述明確（見本院八十九年八月三十日訊問筆錄，雖被告
          甲○○辯稱此係為退還保證金給客戶，為避免客戶恐慌，所以不敢貿然停
          業云云，若果真如此，被告又何以繼續刊登廣告徵人？是其所辯洵屬卸責
          之詞），則被告二人明知華順公司所從事之業務已涉違法情事，竟仍繼續
          經營，此等輕率恣意之態度，益徵諸其對本件犯行已具有實質之惡意。是
          以，被告二人復辯稱因政府對此相關法令經常朝令夕改，且規定不清，以
          致於令渠等無所適從，故其對前揭行為確無違法性之認識云云，亦屬臨訟
          飾卸之詞，要難置信。
    （六）綜上所述，足認被告二人引介客戶至海達公司開立美金帳戶，並提供場所
          設備及相關外匯資訊，供客戶利用華順公司電話專線自行下單交易，係屬
          經營期貨顧問事業無疑。本件事證已臻明確，被告二人犯行堪以認定，應
          依法論科。
二、按公司負責人在有限公司為董事，被告甲○○為華順公司董事即負責人，是核被
    告甲○○、乙○所為係犯公司法第十五條第三項（違反同法條第一項）、期貨交
    易法第一百十二條第五款之罪。公司法第十五條第三項，係直接以公司負責人為
    犯罪主體，無此身分之人與公司負責人共同犯該條項之罪，依刑法第三十一條第
    一項之規定，仍應以共同正犯論。渠等二人有犯意聯絡及行為分擔，均為共同正
    犯，所犯上開之罪，係一行為所觸犯，為想像競合犯，應從情節較重之期貨交易
    法第一百十二條第五款之罪論處。又被告於八十八年八月六日經法務部調查局台
    南市調查站查獲後，仍持續經營華順公司之業務，迄至八十九年七月底止，雖未
    為起訴書所論列，惟此經公訴人移送併辦（即八十九年度偵字第六七七四號），
    且與前揭論罪部分係屬實質上一罪（繼續犯）之同一案件，為起訴效力所及，本
    院依法自應併予審究，附此敘明。爰審酌我國外匯交易環境尚未成熟，民眾所取
    得之外匯資訊亦甚為偏狹不全，加以一般人民對契約法之基礎概念亦尚嫌不足，
    更毋論對於一個原本要謀取文職工作的人，會突然對此等陌生領域之投資風險產
    生清楚之認知，乃被告認其等均有讓客戶簽署風險公開說明書以撇清其引介客戶
    進入此等投資領域之責任，卻從未反省過自己原本就不是合格之引介者，併其犯
    罪之動機、目的、手段、所招攬之客戶及其下單交易數量、所得利益、其品行智
    識程度、犯罪後態度等一切情狀，分別量處如主文所示之刑，罰金部分並諭知易
    服勞役之折算標準，以資懲儆。至扣案如事實欄所示之物，雖係被告犯罪所用之
    物，惟被告甲○○證稱此等物品均係被告華順公司所有，爰不另宣告沒收，併此
    敘明。
據上論斷，應依刑事訴訟法第二百九十九條第一項前段，公司法第十五條第一項、第
三項，期貨交易法第一百十二條第五款，刑法第十一條前段、第二十八條、第三十一
條第一項、第五十五條、第四十二條第三項、罰金罰鍰提高標準條例第二條，判決如
主文。
本案經檢察官吳岳輝到庭執行職務。
中      華      民      國    八十九    年      十      月     十一     日
                                  臺灣臺南地方法院刑事第二庭
                                          法  官  林彥君
右正本證明與原本無異。
如不服本判決，應於判決送達後十日內，向本院提出上訴狀。
                                          書記官   陳瑞鈴
中      華      民      國    八十九    年       十     月      十一    日
附本案論罪科刑法條全文：
公司法第十五條第一項、第三項：
公司不得經營登記範圍以外之業務。
公司負責人違反前二項規定時，各處一年以下有期徒刑、拘役或科或併科新臺幣十五
萬元以下罰金，並賠償公司因此所受之損害。
期貨交易法第一百一十二條：
有下列情事之一者，處七年以下有期徒刑，得併科新台幣三百萬元以下罰
金：
一  未經許可，擅自經營期貨交易所或期貨交易所業務者。
二  未經許可，擅自經營期貨結算機構者。
三  違反第五十六條第一項之規定者。
四  未經許可，擅自經營槓桿交易商者。
五  未經許可，擅自經營期貨信託事業、期貨經理事業、期貨顧問事業或
    其他期貨服務事業者。
六  期貨信託事業違反第八十四條第一項規定募集期貨信託基金者。
七  違反第一百零六條、第一百零七條或第一百零八條第一項之規定者。


司法院資訊處製作；財團法人民間司法改革基金會備份。
